臺灣新北地方法院刑事判決
111年度金訴字第453號
公  訴  人  臺灣新北地方檢察署檢察官
被      告  胡光明


上列被告因違反洗錢防制法等案件，經檢察官提起公訴（111年
度偵緝字第372號、第373號、第374號、第375號），本院判決如
下：
    主  文
胡光明幫助犯洗錢防制法第十四條第一項一般洗錢罪，處有期徒
刑肆月，併科罰金新臺幣貳萬元，罰金如易服勞役，以新臺幣壹
仟元折算壹日。
未扣案犯罪所得新臺幣貳萬元沒收，如全部或一部不能沒收或不
宜執行沒收時，追徵其價額。
    事  實
一、胡光明依其社會生活經驗，雖可預見若將金融帳戶之存摺、
    提款卡及密碼提供他人使用，可能幫助犯罪集團或不法份子
    遂行詐欺取財或其他財產犯罪，並藉此製造金流斷點，以掩
    飾或隱匿其犯罪所得之去向，竟仍基於縱使他人利用其所提
    供之金融帳戶作為詐欺取財、洗錢之犯罪工具，亦不違背其
    本意之幫助詐欺取財及幫助洗錢之不確定故意，於民國109
    年8月21日至同年9月7日間某日，在臺北市世貿展覽館，將
    其申辦之陽信商業銀行帳號000000000000號帳戶（下稱陽信
    銀行帳戶）存摺、提款卡及密碼，以新臺幣（下同）2萬元
    之代價交付予真實姓名年籍不詳，綽號「阿財」之成年人使
    用，以此方式幫助該不詳之人所屬詐欺集團從事詐欺取財之
    犯行，其後該詐欺集團成員隨即基於意圖為自己不法所有之
    各別犯意，於如附表所示之詐欺時間，以如附表所示之方式
    ，詐欺如附表所示4人，致使其等均陷於錯誤，而於如附表
    所示之匯款時間，將如附表所示之金額，分別匯款至陽信銀
    行帳戶，隨後即遭該詐欺集團成員轉匯一空，藉此製造金流
    斷點，掩飾、隱匿該特定詐欺犯罪所得之去向及所在。嗣因
    如附表所示4人發覺受騙並報警處理，始循線查悉上情。
二、案經附表所示4人訴由苗栗縣警察局苗栗分局、臺中市政府
    警察局霧峰分局及豐原分局與臺南市政府警察局永康分局報
    告臺灣新北地方檢察署(下稱新北地檢署)檢察官偵查起訴。
    理  由
一、證據能力之認定：
    按被告以外之人於審判外之陳述，雖不符合刑事訴訟法第15
    9 條之1至第159條之4之規定，而經當事人於審判程序同意
    作為證據，法院審酌該言詞陳述或書面陳述作成時之情況，
    認為適當者，亦得為證據，刑事訴訟法第159條之5第1項定
    有明文。查本判決以下援引之被告胡光明以外之人於審判外
    之言詞或書面陳述，雖屬傳聞證據，惟當事人於本院準備程
    序時均表示同意作為證據方法而不予爭執，本院審酌上開證
    據資料製作時之情況，尚無違法不當及證明力明顯過低之瑕
    疵，與本案待證事實復具有相當關連性，以之作為證據應屬
    適當，依前揭規定，認上開證據資料均得為證據。至非供述
    證據部分，並無事證顯示係實施刑事訴訟程序之公務員因違
    背法定程序而取得，復經本院依法踐行調查程序，皆應有證
    據能力。
二、認定事實所憑之證據及得心證之理由：
    訊據被告固坦承於上開時間，將其申辦之陽信銀行帳戶存摺
    、提款卡及密碼，以2萬元之代價交付予「阿財」使用，惟
    矢口否認有何幫助詐欺、幫助洗錢之犯行，辯稱：「阿財」
    說是要作為線上賭博使用，我當時缺錢才交付帳戶資料，沒
    有幫助詐欺、幫助洗錢犯意云云。經查：
  ㈠被告於上開時間、地點，將其申辦之陽信銀行帳戶存摺、提
    款卡及密碼，以2萬元之代價交付予真實姓名年籍不詳，綽
    號「阿財」之成年人使用，其後不詳之詐欺集團成員隨即基
    於意圖為自己不法所有之各別犯意，於如附表所示之詐欺時
    間，以如附表所示之方式，詐欺如附表所示4人，致使其等
    均陷於錯誤，而於如附表所示之匯款時間，將如附表所示之
    金額，分別匯款至陽信銀行帳戶，隨後即遭該詐欺集團成員
    轉匯一空等情，為被告所不爭執(見本院金訴卷第89、90頁)
    ，核與告訴人4人警詢時所述大致相符(詳如附表「證據名稱
    及出處」欄供述證據所示)，復有其等提供之匯款證明、對
    話紀錄擷圖、翻拍照片等(詳如附表「證據名稱及出處」欄
    非供述證據所示)、被告陽信銀行帳戶存款交易明細(見新北
    地檢署110年度偵字第13468號卷〈下稱偵1348卷〉第19頁)在
    卷可稽，是被告所申辦之陽信銀行帳戶確係遭詐欺集團成員
    作為詐騙告訴人等4人匯款之用之事實，應堪認定。
　㈡按刑法上之故意，可分為直接故意與不確定故意（間接故意
    ），所謂「不確定故意」，係指行為人對於構成犯罪之事實
    ，預見其發生而其發生並不違背其本意者，刑法第13條第2
    項定有明文。又如行為人對於其所提供之帳戶資料，已預見
    被用來作為詐欺取財等非法用途暨製造金流斷點並藉以隱藏
    真實身分之可能性甚高，惟仍心存僥倖認為不會發生，而將
    該等金融機構帳戶資料提供他人使用，已足認其對於自己利
    益之考量遠高於他人財產法益是否因此受害乙節，並容任該
    等結果發生而不違背其本意，自仍應認行為人具有幫助詐欺
    取財及幫助洗錢之不確定故意，而成立幫助詐欺取財與幫助
    洗錢罪。再詐欺集團為獲取他人金融帳戶，所運用之說詞、
    手段不一，即便直接出價向他人購買金融帳戶資料使用，衡
    情非必然會對提供金融帳戶之人承認將利用該帳戶資料作為
    詐騙他人之工具。是以無論詐欺集團直接價購或藉各種名目
    吸引他人提供金融帳戶，差別僅在於係提供現實之對價或將
    來之利益吸引他人交付金融帳戶，然該等行為均係以預擬之
    不實說詞，利用他人僥倖心理巧取帳戶資料，在本質上並無
    不同。故金融帳戶提供者是否涉及幫助詐欺、幫助洗錢罪行
    ，應以其主觀上有無預見該金融帳戶資料可能被利用以遂行
    詐欺犯罪及隱匿、掩飾犯罪所得財物或財產上利益，而仍輕
    率交付他人，非謂詐欺集團只要係以非詐欺、洗錢等其他名
    目收取金融帳戶，該提供金融帳戶之人即當然不成立犯罪。
  ㈢復參以金融存款帳戶，事關存戶個人財產權益之保障，屬個
    人理財之工具，若該帳戶之存摺與提款卡、密碼相結合，則
    專屬性、私密性更形提高，除非本人或與本人具密切親誼關
    係者，難認有何正當理由可交付他人，稍具通常社會歷練與
    經驗法則之一般人亦均應有妥為保管該等物品，防止被他人
    冒用之認知，縱偶因特殊情況須將該等物品交予他人，亦必
    深入瞭解該他人之可靠性與用途，再行提供使用；況申請開
    設金融帳戶並無任何特殊資格、門檻限制，一般人皆能以存
    入最低開戶金額之方式申請，同一人復得在不同金融機構申
    請複數金融帳戶使用，此乃眾所週知之事實；且參諸近年來
    利用人頭帳戶以行詐騙之事層出不窮，此亦經政府多方宣導
    、披載，提醒一般民眾勿因一時失慮而誤蹈法網，輕易交付
    自己名義申辦之金融帳戶予他人，反成為協助他人犯罪之工
    具。從而，苟不以自己名義申辦金融帳戶，反以各種名目向
    他人蒐集或取得金融帳戶，帳戶所有人應有蒐集或取得帳戶
    者可能藉以從事不法犯行暨隱藏真實身分之合理懷疑及認識
    ，此實為參與社會生活並實際累積經驗之一般人所可揣知。
    本件被告係一智識程度正常之成年人，自陳不知道「阿財」
    本名，是在工作時認識，93年間即自緬甸來臺念書，學歷為
    高職肄業，且曾從事裝潢業等工作（見本院金訴卷第129頁
    、第132頁），以被告之智識能力及社會生活經驗，對於上
    情自無不知之理。況被告自陳與「阿財」僅因工作認識，已
    難認被告與「阿財」有任何密切親誼關係，被告在不知道「
    阿財」真實姓名之情況下，更難認被告有何正當理由可率予
    提供陽信銀行帳戶存摺、提款卡及密碼供「阿財」使用。
  ㈣又被告雖辯稱「阿財」告知其借用帳戶之目的係供線上博弈
    匯款之用云云，然賭博行為乃我國刑法賭博罪章明定之犯罪
    行為，被告身為我國成年國民，對此尚難諉為不知。兼以自
    賭博營利者之角度觀之，有關彩金之收受，如透過素未謀面
    之他人帳戶進出，則金錢流失之風險大增，且因賭博營利之
    行為，在我國向為法所明禁，若非為製造金流斷點躲避查緝
    之故，賭博營利者實不必冒險使用他人帳戶進出自己之犯罪
    所得，此乃具有一般社會經驗之人所可輕易知悉。又若「阿
    財」係參與合法之博奕，大可以其個人名義申請帳戶以供匯
    款使用，何需覓得毫無親誼關係及信任基礎之被告提供帳戶
    ？不僅徒增遭被告藉機凍結帳戶侵吞款項之風險，尚須支付
    被告每一帳戶2萬元作為報酬？足見被告對「阿財」可能以
    陽信銀行帳戶存摺、提款卡及密碼另供作其他不法使用，及
    匯入該帳戶內之款項有可能係他人之不法所得等節，已有所
    預見。然被告自陳知悉賭博在臺灣係違法行為(見本院金訴
    字卷第130頁)，為求獲取報酬，經權衡自身利益及他人可能
    遭詐騙所受損失後，仍交付陽信銀行帳戶資料予「阿財」，
    容任他人任意使用陽信銀行帳戶，其主觀上有幫助他人實施
    詐欺取財及洗錢犯罪之不確定故意甚明。
  ㈤綜上所述，本件事證明確，被告前揭犯行堪予認定，應依法
    論科。
三、論罪科刑：
  ㈠按刑法上之幫助犯，係指以幫助之意思，對於正犯資以助力
    ，而未參與實行犯罪之行為者而言（最高法院109年度台上
    字第4660號判決意旨參照）。提供金融帳戶之行為人主觀上
    認識該帳戶可能作為對方收受、提領特定犯罪所得使用，對
    方提領後會產生遮斷金流以逃避國家追訴、處罰之效果，仍
    基於幫助之犯意，提供該帳戶之提款卡及密碼，以利洗錢之
    實行，應論以一般洗錢罪之幫助犯（最高法院108年度台上
    大字第3101號裁定意旨參照）。是核被告所為，係犯刑法第
    30條第1項前段、第339條第1項之幫助詐欺取財罪，及刑法
    第30條第1項前段、洗錢防制法第14條第1項之幫助一般洗錢
    罪。
  ㈡被告提供本案陽信銀行帳戶存摺、提款卡及密碼予詐欺集團
    成員，僅屬單一之幫助行為，而其以單一之幫助行為，助使
    詐欺集團成員先後成功詐騙如附表所示之4人及掩飾、隱匿
    該特定詐欺犯罪所得之去向及所在，係以一行為同時觸犯數
    罪名，為想像競合犯，應依刑法第55條之規定，從一重之幫
    助一般洗錢罪處斷。　　
　㈢被告以幫助之意思，參與構成要件以外之行為，為幫助犯，
    爰依刑法第30條第2項之規定，依正犯之刑減輕之。
  ㈣爰以行為人之責任為基礎，審酌被告幫助詐欺集團成員從事
    詐欺取財與洗錢犯行，不僅造成告訴人受有前述之財產損失
    ，亦使執法機關不易查緝犯罪行為人，難以追查犯罪所得去
    向與所在，增加告訴人對詐欺者求償之困難，所為實值非難
    ；兼衡被告犯後否認犯行，並未與告訴人等和解之犯後態度
    ；並無其他犯罪前科，素行尚可；以及被告犯罪之動機、手
    段、情節、智識程度、家庭生活及經濟狀況等一切情狀，量
    處如主文所示之刑，並就罰金部分，諭知如易服勞役之折算
    標準，以示懲儆。
四、沒收部分：
  ㈠查被告交付陽信銀行帳戶存摺、提款卡及密碼予「阿財」有
    收取2萬元之報酬乙節，業據其於本院審理中供述屬實(見本
    院金訴卷第88頁)，屬其未扣案之犯罪所得，應依刑法第38
    條之1第1項、第3項規定予以沒收，如全部或一部不能沒收
    或不宜執行沒收時，追徵其價額。
　㈡末按犯洗錢防制法第14條之罪，其所移轉、變更、掩飾、隱
    匿、收受、取得、持有、使用之財物或財產上利益，沒收之
    ，同法第18條第1項前段固定有明文，而其立法理由係為沒
    收洗錢行為標的之財物或財產上利益，惟該條文並未規定「
    不論屬於犯罪行為人與否」均沒收之，自仍以屬於被告所得
    管領、處分者為限，始應予以沒收。查被告除上開報酬外，
    並無事證認被告對於匯至陽信銀行帳戶之詐欺款項仍有事實
    上之管領權，尚無從依洗錢防制法第18條第1項前段宣告沒
    收，併此指明。
據上論斷，應依刑事訴訟法第299條第1項前段，判決如主文。
本案經檢察官許宏緯提起公訴，檢察官簡志祥到庭執行公訴。
中　　華　　民　　國　　111 　年　　7 　　月　　27　　日
                  刑事第十四庭  審判長法　官　王榆富
                                      法　官  鄭琬薇　
                                      法　官　梁家贏
上列正本證明與原本無異。
如不服本判決，應於判決送達後20日內敘明上訴理由，向本院提
出上訴狀 (應附繕本) ，上訴於臺灣高等法院。其未敘述上訴理
由者，應於上訴期間屆滿後20日內向本院補提理由書「切勿逕送
上級法院」。
                                      書記官  巫茂榮
中　　華　　民　　國　　111 　年　　8 　　月　　3 　　日
附表：
編號 告訴人 詐欺方式 匯款時間 匯款金額 （新臺幣） 證據名稱及出處 1 郭義茹 不詳之詐欺集團成員於109年8月23日起，以通訊軟體LINE聯繫郭義茹，向其佯稱為身分為香港廣發證券主管，可協助投資股票獲利云云，致郭義茹陷於錯誤，而依指示匯款。 109年9月14日9時55分許 15萬元 ⒈供述證據 ①郭義茹於警詢之指述（見新北地檢署110年度偵字第12186號卷〈下稱偵12186卷〉第3至4頁） ⒉非供述證據 ①郭義茹提供之二崙鄉農會匯款單（見偵12186卷第5頁） ②郭義茹提供之認購戶口申請書、股權認購協議書翻拍照片（見偵12186卷第19、20頁） 2 魏大川 不詳之詐欺集團成員於109年8月6日起，以交友軟體、通訊軟體LINE等聯繫魏大川，向其佯稱可加入外匯投資平台投資外匯獲利云云，致魏大川陷於錯誤，而依指示匯款。 109年9月9日 12時17分許 9萬元 ⒈供述證據 ①魏大川於警詢之指述（見偵13468卷第6至10頁） ⒉非供述證據 ①魏大川提供之郵政跨行匯款申請書（見偵13468卷第13頁） ②魏大川提供之通訊軟體對話紀錄及相關軟體、投資平台網頁擷圖（見偵13468卷第21至23頁） 3 湯美莉 不詳之詐欺集團成員於109年3月間某日起，以通訊軟體LINE、Facebook等聯繫湯美莉，向其佯稱身分為香港廣發證券員工，可協助投資股票獲利云云，致湯美莉陷於錯誤，而依指示匯款。 109年9月7日 11時20分許 20萬元(起訴書誤載為2萬元，業經檢察官更正) ⒈供述證據 ①湯美莉於警詢之指述（見新北地檢署110年度偵字第13503號卷〈下稱偵13503卷〉第11至19頁） ⒉非供述證據 ①湯美莉提供之聯邦銀行匯款單（見偵13503卷第47頁）     109年9月10日14時20分許 15萬元     109年9月15日10時24分許 15萬元  4 陳姿燕 不詳之詐欺集團成員於109年8月14日起，以通訊軟體LINE聯繫陳姿燕，向其佯稱身分為香港廣發證券主管，可協助投資股票獲利云云，致陳姿燕陷於錯誤，而依指示匯款。 109年9月11日12時7分 35萬元 ⒈供述證據 ①陳姿燕於警詢之指述（見新北地檢署110年度偵字第26249號卷〈下稱偵26249卷〉第11至17頁） ⒉非供述證據 ①陳姿燕提供之匯款申請書（見偵26249卷第43頁反面至44頁） ②陳姿燕提供之通訊軟體頁面、對話紀錄（見偵26249卷第35至38頁反面） ③陳姿燕提供之認購戶口申請書、股權認購協議書、匯款單及存摺翻拍照片（見偵13468卷第19頁）    109年9月15日10時21分許 40萬元  
附錄本案論罪科刑法條：
中華民國刑法第30條:
幫助他人實行犯罪行為者，為幫助犯。雖他人不知幫助之情者，
亦同。
幫助犯之處罰，得按正犯之刑減輕之。
刑法第339條第1項:
意圖為自己或第三人不法之所有，以詐術使人將本人或第三人之
物交付者，處5年以下有期徒刑、拘役或科或併科50萬元以下罰
金。
洗錢防制法第2條第2款:
本法所稱洗錢，指下列行為：
二、掩飾或隱匿特定犯罪所得之本質、來源、去向、所在、所有
    權、處分權或其他權益者。
洗錢防制法第14條第1項:
有第二條各款所列洗錢行為者，處7年以下有期徒刑，併科新臺
幣500萬元以下罰金。